【裁判字號】    92,聲判,18
【裁判日期】    920430
【裁判案由】    聲請交付審判
【裁判全文】
臺灣板橋地方法院刑事裁定    九十二年度聲判字第一八號
    聲  請  人  乙○○
    即告訴  人
    代  理  人  李岳霖律師
    被      告  丙○○
                戊○○
                甲○○
                丁○○
                己○○
右列聲請人因被告偽造文書案件，不服臺灣高等法院檢察署九十二年度上聲議字第七
一號駁回再議之處分（原不起訴處分案號：臺灣板橋地方法院檢察署九十年度偵字第
一六０八九號），聲請交付審判，本院裁定如左：
    主  文
聲請駁回。
    理  由
一、聲請意旨略以：緣被告丙○○、戊○○、丁○○、己○○、甲○○（戊○○之妻
    ）與聲請人為舅甥關係，民國（下同）八十二年間，被告五人與聲請人共同為被
    告等之父陳再添之遺產繼承人，被告等為使聲請人無法代位繼承而基於共同之犯
    意聯絡，由甲○○屢次以辦理漁船繼承過戶為由，取得聲請人之印鑑章及印鑑證
    明，連續偽造切結書、協議分期攤還申請書、授權書及遺產分割協議書，並由戊○○於前開協議分期攤還申請書，授權書上偽簽聲請人之姓名，逕將陳再添名下
    所遺林口鄉小南灣下福小段五三六─二，面積四千零二十一平方公尺，權利範圍
    二一六分之五四等二十筆土地分配歸被告丙○○、戊○○、丁○○及己○○等四
    人所有。嗣至九十年五月間聲請人忽接獲臺灣板橋地方法院支付命令，知須承擔
    陳再添之負債，而向地政機關查閱地籍資料，方悉應繼分遭被告侵吞。聲請人遂
    向臺灣板橋地方法院檢察署提起告訴，後因不服九十一年年度偵字第一六○八九
    號檢察官不起訴處分書，遂於九十二年十二月十七日向臺灣高等法院檢察署提起
    再議，卻遭駁回。惟查：（一）臺灣高等法院檢察署九十二年上聲議字七一號處
    分書中有關切結書部分「．．業經原檢察官查證切結書上簽名為聲請人親自簽署
    乙情，顯然聲請人之告訴有所不實。」等語，與事實有所不符。蓋緣不起訴處分
    以八十六年十一月五日「切結書」上聲請人之署押，遽以「林」字之書寫與偵查
    筆錄近似而逕認被告等並無偽造署押事。然聲請人自本案之始已一再提出質疑，
    地方檢察署卻未為進一步查證，僅於不起訴處分書中寥寥數語交代。除「林」字
    遭人刻意模仿外，「三」字與「棋」字之書寫方法與聲請人親筆簽名相去甚遠，
    明顯可見，原不起訴處分查證、論理不盡周延。（二）另前揭處分書中稱：「系
    爭協議分期攤還協議書及授權書上之簽名係由聲請人同意由被告戊○○代為，筆
    跡自然與聲請人不同，．．」云云，此與九十年六月十四日之通話紀錄被告戊○○所稱對聲請人之名、章為何出現在系爭協議書上表示不知情等語顯有矛盾，可
    見被告戊○○於偵查中供稱章係經聲請人同意下代為之語，不足採信；且依一般
    經驗法則，豈有本人同意由他人代簽名，蓋章卻由本人親自為之之理？按一般社
    會通念，有豈會僅蓋章而捨親筆簽名，且由被告代勞？前揭處分書於此明白指出
    被告戊○○說法前後不一，卻仍未深入調查此部份事實，實有違誤。（三）原不
    起訴處分書以下仍有疏漏，尚待釐清：(1)本件被告丙○○於地方法院檢察署偵查
    中辯稱：陳再添八十二年逝世至八十八年始辦畢（註：此處係指遺產繼承登記而
    言），八十六年委託王美津代書處理，聲請人係當天（按指八十八年十二月八日
    ）將印章交給代書，伊兄弟有決議賣土地云云，經查：被告僅辯稱八十八年二月
    八日當天，聲請人將印章交王津美代書；至於數份文書遭偽造等關鍵處，被告卻
    避而不談，地方檢察署疏於查證，至為顯然。其次，若果如被告丙○○所稱，有
    關陳再添之遺產繼承事件，於八十六年間即委由王美津代書代為處理，則以土地
    代書之專業辦案能力與土地登記案件之一貫作業特性，何需由被告等人再親自分
    別先於八十六年八月二十一日與聲請人交涉，以簽立「協議分期攤還申請書」？
    後於八十六年十一月五日簽立「切結書」？再於八十七年七月十四日簽立「授權
    書」？而非由代書等專業人士辦理？考其捨簡就繁行徑，誠屬荒謬，益證其辯詞
    之不足採信。被告丙○○復陳稱伊等兄弟有決議賣土地．．云云，則果係如此，
    則以渠等兄弟辦理繼承登記事宜之手法，既知曉留存「切結書」、「授權書」、
    「協議分期攤還申請書」等書面存查，則重要性遠大於前揭書面之遺產分割、遺
    產處分協議，豈有反其道而行，未訂立書面或製作會議記錄之理？核此避重就輕
    之辯詞，無非臨訟文過飾詞，至為顯然，地方檢察署未予追根究底，發掘真相，
    亦至有違誤。(2)被告丁○○自陳簽署系爭遺產分割協議書當天伊並不在場，印章
    是伊寄予戊○○云云；惟另被告甲○○卻辯稱八十八年十二月八日簽署協議書時
    係所有人全部到場，由王代書製作完畢云云。準此，該二被告間究係何人所言不
    實？自屬可疑，原檢察官未予明察，亦有違誤。(3)又被告甲○○復辯稱伊於八十
    五年五月十八日拿「繼承權拋棄書」給聲請人蓋章，之後未再碰過聲請人之印章
    云云（註：聲請人仍否認被告之辯詞，實情則為：被告甲○○屨次與聲請人聯絡
    ，皆以漁船過戶登記尚未辦妥、尚須補件為由，詐騙聲請人交出印鑑章或印鑑證
    明），然查，其既自承僅於八十五年五月十八日拿「繼承權拋棄書」予聲請人蓋
    章，且之後未再碰過聲請人之印章，則本件其餘之書證文件，包括切結書（八十
    六年十一月五日）、授權書（八十七年七月十四日）、協議分期攤還申請書（八
    十七年八月二十一日）等，究係由何人（或何被告）拿給聲請人蓋章（註：聲請
    人仍否認曾親自蓋章於其上）？或究係何人向聲請人拿取印章並加以蓋用？凡此
    至疑之點，原審漏未詳查，其違誤之處，實甚顯然，又被告甲○○於偵查中一再
    自承除八十五年五月十八日以外，伊均未再碰過告訴人之印章，亦未再過問系爭
    繼承登記等事宜，惟查，其於八十九年十月間尚親自以代理人之身分，為訴外人
    陳再添所有而位於淡水地政事務所轄區之所有不動產辦理不動產所有權移轉登記
    （繼承登記），其上每頁均蓋用告訴人於本件同式之印章。承此，該等文件及印
    文等究係何時作成？遭何人作成？在在非但與甲○○所言顯不相符，亦同時有進
    一步查證之必要！然經聲請人一再提出、一再指摘，仍未見詳查，原偵查嚴重違
    失之處，自不待言。(4)末查，聲請人身為諸被告等之後生晚輩，被告等歷來一再
    以漁船辦理過戶手續未完成、需補正等理由，言之鑿鑿要求聲請人提供印章供其
    使用，以便身為聲請人母舅、職業為漁民之另被告戊○○取得漁船所有權，俾能
    早日出海補魚謀生，聲請人於此焉敢起疑？直至八十八年十二月八日晚間，被告
    甲○○邀約聲請人再度提供印章時，仍是以相同之理由告知聲請人，自始至終皆
    在矇騙聲請人，設想若果如被告所辯，漁船過戶乙事早於八十五年間即已辦畢，
    則渠等何不光明正大持相關文件告知聲請人？若謂自八十六年間將繼承事件委託
    代書辦理，則為何對於淡水地區土地遺產登記事宜卻遮遮掩掩不敢見人，不委請
    代書併同辦理而由被告親自為之？若謂於八十六年間即已委請代書辦理，亦於每
    次簽署用印時皆會說明書類內容（註：聲請人仍否認證人王美津代書證言之真實
    ），則何以代書與聲請人均陳稱僅會同見過一次面？被告所辯之諸次「書類」又
    係何人前來會同聲請人簽署，並大致說明其內容？本案原審檢察署未查上述事實
    ，逕判定聲請人再議之聲請無理由，實令聲請人難以甘服，爰依刑事訴訟法第二
    百五十八條之一規定聲請交付審判云云。
二、按告訴人不服上級法院檢察署檢察長或檢察總長認再議為無理由而駁回之處分者
    ，得於接受處分書後十日內委任律師提出理由狀，向該管第一審法院聲請交付審
    判；法院認為交付審判之聲請不合法或無理由者，應駁回之，法院為裁定前，得
    為必要之調查，刑事訴訟法第二百五十八條之一、第二百五十八條之三第二項前
    段、第三項分別定有明文。依上開條文之立法意旨，既係對於檢察官不起訴或緩
    起訴裁量權制衡之一種外部監督機制，法院僅在就檢察官所為不起訴或緩起訴之
    處分是否正確加以審查，以防止檢察機關濫權，依此立法精神，法院就聲請交付
    審判案件之審查，所謂「得為必要之調查」，其調查證據之範圍，自應以偵查中
    曾顯現之證據為限，不可就告訴人新提出之證據再為調查，亦不可蒐集偵查卷外
    之證據，則法院就聲請交付審判案件之審查，所謂「得為必要之調查」，其調查
    證據之範圍，自更應以偵查中曾顯現之證據為限，否則將與刑事訴訟法第二百六
    十條之再行起訴規定混淆不清（參照臺灣高等法院九十一年四月二十五日第一次
    刑事庭庭長法律問題研究會議決議意旨）。
三、本件聲請人告訴被告等偽造文書案件，先經臺灣板橋地方法院檢察署檢察官認罪
    證不足，以九十年度偵字第一六０八九號處分不起訴在案；聲請人不服聲請再議
    ，同因罪證不足，經臺灣高等法院檢察署檢察長以九十二年度上聲議字第七一號
    駁回其再議之聲請，此經本院依職權調取前揭偵查卷證核閱無誤。茲聲請人堅指
    被告五人涉嫌偽造文書罪，聲請交付審判，經查：
  （一）按犯罪事實應依證據認定之，無證據不得推定其犯罪事實，刑事訴訟法第一
        百五十四條定有明文。又按告訴人之指訴係以使被告入罪為目的，必須調查
        其他證據證明告訴人之指訴與事實相符，始可採為證據，最高法院五十二年
        度台上字第一三００號判例可資參照。又刑法第二百十條之偽造私文書罪，
        以無制作權人而造他人名義制作該文書為構成要件，最高法院三十一年上
        字第二一二四號判例亦可資參照。查證人即代書王美津於偵查時證稱：遺產
        分割協議書由伊蓋章，告訴人當場同意該協議書之內容，且沒有人提出異議
        ，當時氣氛很好，一團和氣，並沒有爭執，因為告訴人可能需要現金，才來
        告分產等語（見九十年度他字第二一九一號偵查卷第一一四頁正面及背面）
        ，復又於偵查時證稱：辦理繼承事宜時，告訴人均有到場用印，每次用印時
        都會大致說明文件內容，告訴人雖未詳讀，但每次用印，他都同意．．在繼
        承過程中，告訴人得知遺產稅額龐大，便有意只拿二百萬元，因被告們沒有
        現金，因此說賣土地後再給他，告訴人也希望趕快辦畢繼承登記，快拿到二
        百萬元等語（見九十年度偵字第一六０八九號偵查卷第一四０頁背面），證
        人王美津復於偵查時提出財政部臺灣省北區國稅局新莊稽徵所函影本、土地
        抵繳同意書、提供抵繳贈與稅房地產權說明書、切結書等辦理繼承登記資料
        （其上有告訴人之用印，見九十年度偵字第一六０八九號偵查卷第一四二頁
        至一四八頁）以佐其證詞，況告訴人亦於偵查時陳稱：伊有於八十八年十二
        月八日在場，伊當場有拿出印章先交給甲○○，然後甲○○交給不知名女子
        ，伊有看到她蓋章等語（見九十年度他字第二一九一號偵查卷第一０七頁）
        ，告訴人與證人王美津對質後復陳稱：當時伊沒有看過內容，也沒有碰過書
        面資料，伊只是把章放在桌上等語（見九十年度他字第二一九一號偵查卷第
        一一四頁正面），則依系爭遺產分割協議書所載之簽立日期八十八年十二月
        八日（見九十年度偵字第一六０八九號偵查卷第一一四頁），告訴人既係於
        遺產分割協議書簽立時在場，且亦當場拿出其印章，其於當時已係二十八歲
        之成年人（見告訴狀所載之告訴人年籍資料），焉有不知其所簽立遺產分割
        協議書內容之理？證人即代書王美津之上開證詞，應屬可信，則依證人即代
        書王美津之上開證詞，告訴人為獲取二百萬元，確有參與辦理繼承登記事宜
        ，並同意簽署系爭遺產分割協議書，並當場授權代書王美津用印，再參以系
        爭切結書、授權書、協議分期攤還申請書上之告訴人印文確屬真正等情，已
        據告訴人於偵查時陳明在卷（見九十年度偵字第一六０八九號偵查卷第一五
        四頁），而切結書亦載有：「立切結書人乙○○於被繼承人陳再添之合法繼
        承人，現今與繼承人丙○○、丁○○、戊○○、己○○協議放棄繼承土地、
        房屋之不動產之登記，全由丙○○、丁○○、戊○○、己○○繼承，本人乙○○繼承新台幣貳佰萬元正，俟遺產確定辦理繼承登記，日後需補任何資料
        及補印鑑章，本人願無條件，無異議提出，若有不實，本人願負法律責任」
        等語，授權書亦載有「立授權人乙○○對於先祖父陳再添不幸死亡後所遺下
        之土地等遺產，本人享有之應繼份，茲因事忙，無法親自處理一切事宜，特
        全權委任戊○○先生代為處理有關前述繼承土地之登記、出租、出售、擔保
        借款等契約之簽訂及價金收取之一切事宜」等語，而再觀諸協議分期攤還申
        請書之內容，亦係有關被繼承人陳再添以其土地向林口鄉農會辦理抵押借款
        後之攤還事宜（見九十年度偵字第一六０八九號偵查卷第十八頁、第二十九
        頁、第三十頁），均核與證人即代書王美津所稱告訴人為獲取二百萬元，參
        與辦理繼承登記事宜乙節相符，被告戊○○於偵查時所辯稱：前開協議分期
        攤還申請書、授權書上之告訴人署名確係伊經告訴人同意後所簽等語，即堪
        採信，再經核對系爭切結書上告訴人簽名之字跡與告訴人於歷次偵查訊問筆
        錄簽名，其中告訴人之姓「林」字部分，兩者之筆法極近相似，雖關於切結
        書與偵訊筆錄上之告訴人之名即「三棋」二字部分，切結書上之筆法甚為工
        整，不似偵訊筆錄上之簽名較為草率，惟告訴人於開庭後倉促離開而為偵訊
        筆錄上之簽名，不若簽署系爭切結書之簽名慎重，亦屬常情，況被告戊○○
        既已於偵查時供承：系爭分期攤還申請書、授權書為伊所簽等語，其就切結
        書部分所辯稱係告訴人親自所簽乙節（見九十年度偵字第一六０八九號偵查
        卷第一三八頁正面），應無匿飾之理，尚堪採信。凡此均足徵告訴人為獲取
        二百萬元，確有參與辦理繼承登記事宜，並同意簽署系爭遺產分割協議書、
        切結書、授權書及協議分期攤還申請書，其上之印文、署名係告訴人親自或
        授權代書王美津、被告戊○○所為，自無被告五人偽造文書之行為可言，原
        偵查、再議機關依偵查所得證據認被告五人犯罪嫌疑不足，而先後為不起訴
        處分及再議駁回處分，核無不合，於法尚無違誤。
  （二）聲請人之聲請意旨（一）以切結書上之「三」字與「棋」字之書寫方法與聲
        請人親筆簽名相去甚遠為由聲請交付審判，雖關於切結書與偵訊筆錄上之告
        訴人之名即「三棋」二字部分，切結書上之筆法甚為工整，不似偵訊筆錄上
        之簽名較為草率，惟告訴人於開庭後倉促離開而為偵訊筆錄上之簽名，不若
        簽署系爭切結書之簽名慎重，亦屬常情，已如前述，且該聲請意旨亦不足以
        推翻原偵查、再議機關依證人王美津之證詞，及告訴人所自承其於遺產分割
        協議書簽立時在場且亦當場拿出其印章之陳詞等相關證據，所為前揭事實之
        認定，聲請人以此聲請意旨聲請交付審判，核無理由。
  （三）復按犯罪事實應依證據認定之，無證據不得推定其犯罪事實，刑事訴訟法第
        一百五十四條定有明文。所謂認定犯罪事實之證據，係指足以認定被告確有
        犯罪行為之積極證據而言，該項證據自須適合於被告犯罪事實認定，始得採
        為斷罪資料。又苟未能發現相當證據，或證據不足以證明，自不能以推測或
        擬制之方法，以為裁判基礎，亦分別有最高法院二十九年度上字第三一０五
        號及同院四十年度台上字第八六號判例意旨可資參照。而聲請人之聲請意旨
        （二）所指被告戊○○於通話記錄中曾對於聲請人之名、章為何出現於分期
        攤還協議書上乙事表示不知情，此與其在偵查時之供詞有所矛盾云云，惟不
        論被告戊○○於偵查中之陳述與偵查外之陳述是否矛盾，仍須有積極證據證
        明被告五人有偽造文書之行為，且亦不足以推翻證人王美津之證詞真實性，
        聲請人之上開意旨（二），亦無理由。
  （四）再按認定犯罪事實應依證據，為刑事訴訟法所明定，故被告否認犯罪事實所
        持之辯解，縱屬不能成立，仍非有積極證據足以證明其犯罪行為，不能遽為
        有罪之認定，最高法院三十年上字第一八三一號判例可資參照。聲請人之上
        開意旨（三）均係指摘被告之辯解不可採，且互有矛盾，惟依前揭判例意旨
        ，縱認被告之辯解不可採，亦須有其他積極證據證明被告犯罪，惟原偵查、
        再議機關依偵查所得證據認被告五人犯罪嫌疑不足，且理由論述尚無違背經
驗法則、論理法則或其他證據法則，而於偵查中亦無其他積極證據足資證明
        被告犯罪，聲請人執被告之辯解不可採且互有矛盾為由而聲請交付審判，洵
        無理由。
四、綜上所述，原偵查、再議機關依偵查所得證據認被告犯罪嫌疑不足，而先後為不
    起訴處分及再議駁回處分，核無不合；聲請人猶指陳詞，指摘不起訴及駁回再議
    等處分為不當，聲請交付審判，非有理由，應予駁回。
據上論結，應依刑事訴訟法第二百五十八條之三第二項前段，裁定如主文。
中      華      民      國    九十二    年      四      月     三十     日
                                    臺灣板橋地方法院刑事第六庭
                                        審判長法  官  蔡新毅
                                              法  官  王士珮
                                              法  官  林海祥
右正本證明與原本無異。
本件裁定不得抗告。
                                              書記官  陳映孜
中      華      民      國      九十二      年      四    月    三十    日


司法院資訊處製作；財團法人民間司法改革基金會備份。
